【裁判字號】    96,易,1434
【裁判日期】    970321
【裁判案由】    詐欺
【裁判全文】
臺灣臺北地方法院刑事判決              96年度易字第1434號
    公  訴  人  臺灣臺北地方法院檢察署檢察官
    被      告  戊○○
    選任辯護人  陳啟昌律師
上列被告因詐欺案件，經檢察官提起公訴（九十六年度偵續字第
一二○號），本院判決如下：
    主  文
戊○○無罪。
    理  由
一、公訴意旨略以：被告戊○○係遊遍天下股份有限公司（下稱
    遊遍天下公司）、遊子心有限公司（下稱遊子心公司）之負
    責人，於民國八十九年五月間，因急需資金挹注，意圖為自
    己不法之所有，向前已於八十九年三月、四月間各投資新台
    幣（下同）八十二萬元、一百三十萬元之告訴人乙○○佯稱
    ，因擴張業務需要，請其參與評估遊遍天下公司購買丁○○
    所有位於臺北市○○○路二○三號房地（下稱系爭房地）事
    宜，戊○○明知斯時經濟狀況不佳，而與丁○○談妥買賣該
    房地之價金為二千八百萬元，雙方約定為戊○○先支付定金
    三十萬元、尾款一百七十萬元後，餘款二千六百萬元則由戊○○承接銀行貸款為之，竟故隱瞞上開交易資訊，而將戊○○與丁○○約定製作以向銀行申辦貸款使用，內載買賣總價
    金為四千五百萬元、戊○○已於八十九年五月十七日、二十
    五日分別支付三百萬元現金與丁○○之另份買賣契約書交付
    乙○○，並向乙○○佯稱可續投資第三期房地款四百五十萬
    元以完成購買上開房地之程序，使乙○○陷於錯誤，因而陸
    續給付四百五十萬元現金予戊○○，嗣經乙○○發現系爭房
    地竟遲未過戶登記予戊○○，始知受騙，因認被告戊○○涉
    犯刑法第三百三十九條第一項之詐欺取財罪嫌。
二、按犯罪事實應依證據認定之，無證據不得認定犯罪事實，又
    不能證明被告犯罪者，應諭知無罪之判決，刑事訴訟法第一
    百五十四條第二項、第三百零一條第一項分別定有明文。次
    按事實之認定，應憑證據，如未能發現相當證據，或證據不
    足以證明，自不能以推測或擬制之方法，為裁判基礎；又認
    定不利於被告之事實，須依積極證據，茍積極證據不足為不
    利於被告事實之認定時，即應為有利於被告之認定，更不必
    任何有利之證據；再刑事訴訟法上所謂認定犯罪事實之積極
    證據，係指適合於被告犯罪事實認定之積極證據而言，雖不
    以直接證據為限，間接證據亦包括在內，然而無論直接或間
    接證據，其為訴訟上之證明，須於通常一般之人均不致有所
    懷疑，而得確信其為真實之程度者，始得據為有罪之認定，
    倘其證明尚未達到此一程度，而有合理之懷疑存在而無從使
    事實審法院得有罪之確信時，即應由法院為諭知被告無罪之
    判決；另告訴人之告訴，係以使被告受刑事訴追為目的，是
    其陳述是否與事實相符，仍應調查其他證據以資審認（最高
    法院四十年臺上字第八六號、三十年上字第八一六號、二十
    九年上字第三一○五號、七十六年臺上字第四九八六號、五
    十二年臺上字第一三○○號判例意旨參照）。
三、本件公訴人認被告戊○○涉犯刑法第三百三十九條第一項之
    詐欺取財罪嫌，乃以：證人即告訴人乙○○、證人丁○○、
    證人丙○○之證述，及卷附系爭房地買賣契約書（買賣總價
    金四千五百萬元）、被告交付告訴人之支票十七紙（如附表
    一所示）等，為其主要論據。訊據被告戊○○堅決否認有何
    詐欺取財犯行，辯稱：伊因經營公司需金錢週轉，與告訴人
    乙○○間從八十八年以前即有金錢往來，依告訴人於八十九
    年十二月時手頭所持有之票據金額會算積欠八百六十二萬元
    ，伊所積欠之債務或係八十八年以前即已存在而延期清償之
    債務，或係原票據到期伊償還告訴人款項後，告訴人再續借
    相近金額予伊周轉，均係借貸，只因告訴人每要求高額利息
    ，又不願意陷入放高利貸的形象，所以常說要改為投資，但
    實際為借貸，僅是利息增加；伊之所以於八十九年間交付系
    爭房地買賣契約書予告訴人，係因告訴人為建築師有房地產
    之專業，伊欲請其了解市場行情如何，且因告訴人與伊間有
    相當金額之借貸往來，要求伊如公司有重大決策應向其告知
    ，伊始交付契約書予告訴人，又伊並未偽造契約書，系爭房
    地買賣緣於八十九年五、六月間，伊為疏解資金周轉壓力，
    經友人即代書丙○○建議可透過房地買賣向銀行增貸，且公
    司擁有資產後向銀行申請信用狀額度時較為容易，故與丁○○簽約買賣系爭房地，並由丙○○另行製作一份交易金額為
    四千五百萬元之買賣契約，由丙○○與丁○○簽名，丙○○
    自行刻印章用印後，先後持向土地銀行及原台北銀行申貸，
    後因銀行同意申貸之金額不足，伊無力承接原貸款而作罷，
    惟伊將系爭房地買賣契約書交付告訴人時係交付兩份，並非
    僅將提高總價之契約書交予告訴人，而告訴人亦未如其所稱
    於八十九年間見伊交付不實之買賣契約書影本始受騙交付四
    百五十萬元投資款；告訴人為達誣指遭伊騙取四百五十萬元
    目的，拼湊於八十九年四至六月間以轉帳及現金交付伊該等
    金額，惟其原所稱轉帳業經查明與伊無關，另所稱以現金交
    付部分則因伊未保留帳目資料而無法查證，真實性亦有可疑
    ；本件伊並無以不實之房地買賣契約書佯向告訴人要求投資
    而使告訴人受騙交付四百五十萬元之詐欺取財犯行，請為無
    罪判決之諭知等語（見被告偵查及審理中之歷次答辯狀）。
四、經查：
(一)、被告戊○○為遊遍天下、遊子心公司之負責人，與告訴人乙○○間自八十八年以前即有金錢往來，雙方於八十九年十一
    、十二月間結算時，確認被告積欠之債務金額為八百六十二
    萬元，告訴人原持有如附表二所示十八紙支票（包括如附表
    二編號一所示之八十二萬元、編號二至五所示之一百三十一
    萬四千元、如附表二編號六至十三所示之四百五十萬元、如
    附表二編號十四至十八所示之二百萬元），經被告於結算時
    新開立如附表一所示十七紙支票等情，業據告訴人指訴在案
    ，且為被告所不爭執，並有告訴人所提出之公司登記事項卡
    、會帳結算書（結算日期－八十九年十一月二十八日、八十
    九年十二月五日；上載有如附件二所示十八紙支票之票號、
    金額及「欠乙○○債款計八百六十二萬元」等語）、如附表
    一所示之支票十七紙等件（見九十五年度偵字第七一五三號
    卷第一六至一七、三二至三八頁）附卷可稽。
(二)、又告訴人乙○○指訴被告戊○○於八十九年六月中交付不實
    之系爭房地買賣總價金四千五百萬元之買賣契約書影本，佯
    向其要求投資第三期房地款四百五十萬元，其因而受騙交付
    四百五十萬元投資款。被告雖自承曾交付告訴人卷附系爭房
    地買賣契約書影本（買賣總價金為四千五百萬元，第一、二
    、三、四期房地款分別為三百萬、三百萬、四百五十萬、三
    千五百萬元）（見九十五年度偵字第七一五三號卷第一八至
    二○頁），惟否認向告訴人行使不實之買賣契約書，亦否認
    以行使該買賣契約書為詐術手段而詐騙告訴人投資四百五十
    萬元。
１、查被告戊○○交付予告訴人乙○○系爭房地買賣總價金四千
    五百萬元之買賣契約書影本，其上買方「丁○○」之簽名及
    印文非經丁○○同意所為而係偽造，所載買賣價金條款亦與
    實際交易情形不符而內容不實等情：
(1)、業據證人丁○○於審理中證稱：伊賣民權西路房地給被告
    的時候，只有簽一份契約，伊記得價金是二千八百萬元，契
    約上面有載明總價款，還有付款第幾期，什麼時候付多少錢
    都有寫清楚；（提示九十五年度偵字第七一五三號卷第一八
    至二○頁）這個簽名很像是伊的字，上面的印章看不太清楚
    ，但是伊確實沒有簽這份契約，伊也根本沒有收三百萬元，
    伊覺得莫名其妙；因為被告後面跳票而且銀行又貸款不出來
    ，所以伊就解約，把丙○○寫的二千八百萬元契約撕掉了，
    今天就是解約之後，代書沒有把雙方的契約書正本拿回來銷
    燬掉才會這樣；簽約時伊有聽到被告要求代書要去辦貸款，
    伊不曉得是要向那家銀行貸款等語（見本院九十六年十月十
    八日審理筆錄）；證人即代書丙○○於審理中證稱：被告
    向丁○○購買民權西路二○三號房地是伊介紹的，當時被告
    說要在北區找一個點，剛好丁○○要處理掉這間房子，被告
    與丁○○簽約時伊有在場；（提示九十五年度偵字第七一五
    三號卷第一八至二○頁）這份不是伊代擬的合約，當時伊代
    擬的合約是二千七百萬或二千八百萬的，第一次是付三十萬
    元，但被告沒有錢，說他要進貨，該三十萬元還是伊代墊的
    ；當時只簽了一份契約，簽約時被告說要向伊拿幾份空白契
    約，說要去銀行貸款，要把價格寫高的，伊隔天才把空白契
    約拿給被告，剛才提示的契約書打字內容與伊提供給被告的
    空白契約書是一樣的，因為一般契約書在文具店就可以買到
    ；被告自己跟伊說希望私底下再另外簽一份契約書，金額能
    夠提高向銀行貸款，伊跟被告說要兩方面都同意才可以，事
    後他們有無再簽另外一份契約書伊不清楚；後來丁○○有跟
    伊說這個買賣不成立，因為被告開的支票跳票了，丁○○有
    寄存證信函把契約作廢等語（見本院九十六年十月十八日審
    理筆錄）；證人即告訴人乙○○於審理中證稱：卷附系爭
    房地買賣總價金四千五百萬元之買賣契約書影本，係被告親
    自交付影本給伊，被告僅交付伊一份契約，其他部分伊完全
    不清楚，伊不認識也不曾見過丁○○及丙○○等語（見本院
    九十六年七月二十六日審理筆錄）綦詳。
(2)、至被告戊○○辯稱：買賣總價金四千五百萬元之買賣契約
    書係由丙○○製作，由伊與丁○○親自簽名後，由丙○○自
    行刻印章用印，作為向銀行貸款之用，並舉丁○○於偵查中
    陳稱：「（是否看過這份契約書？）我不太記得，但簽名好
    像是我簽的」、「收款人的章不是我蓋的，章不是我的，但
    簽名好像是我簽的，代書叫我簽名的」；「（契約書是誰寫
    的？）這應該是曾代書寫的，這份契約只是給銀行鑑價用」
    等語（見九十六年度偵續字第一二○號卷第五二至五三頁）
    為據，及質疑丙○○係擔憂製作不實總價之買賣契約書恐生
    法律責任始否認契約內容為其製作云云。惟查，丁○○僅曾
    於一份買賣總價金為二千八百萬元之買賣契約書上簽名用印
    ，卷附系爭房地買賣總價金四千五百萬元之買賣契約書影本
    上「丁○○」之簽名及印文非經其同意所為，業據證人丁○○於審理中明白陳述在案，而丁○○固於偵查中陳稱「簽名
    『好像』是我簽的」、「但簽名『好像』是我簽的，代書叫
    我簽名的」；「這『應該』是曾代書寫的，這份契約只是給
    銀行鑑價用」等語，然均未肯認簽名確為其所為，且表明所
    稱契約書為代書製作用以給銀行鑑價係其臆測之詞，自不足
    以之認定丁○○曾同意簽署四千五百萬元之買賣契約書及該
    契約書係由代書丙○○製作；又被告交付予告訴人之卷附系
    爭房地買賣總價金四千五百萬元之買賣契約書為影本，且手
    寫字跡及印文部分均不甚清晰，未能排除由其他契約書正本
    上之手寫字跡及印文剪貼影印之可能，而被告於審理中經公
    訴人要求提出實際總價二千八百萬元及提高總價四千五百萬
    元之買賣契約書正本供比對，被告復稱均未留存、搬家都弄
    丟了云云（見本院九十六年七月二十六日審理筆錄）。本件
    卷附系爭房地買賣總價金四千五百萬元之買賣契約書影本係
    由被告提出交付予告訴人，既無法證明其上買方「丁○○」
    之簽名及印文係經丁○○同意所為，亦無任何證據顯示被告
    辯稱契約書由丙○○製作及刻章用印乙節為真實，顯係由被
    告偽造並提出行使無疑。又被告戊○○辯稱：伊將系爭房
    地買賣契約書交予告訴人時係交付兩份，並非僅將提高總價
    之契約書交予告訴人云云，惟此情業據告訴人明白否認在案
    ，且無任何證據可證明被告所辯此節為真實，亦無足採。
(3)、綜上，被告於八十九年六月中向告訴人行使偽造且內容不實
    之系爭房地買賣契約書影本之事實，洵屬明確。
２、被告戊○○曾向告訴人乙○○行使偽造且內容不實之系爭房
    地買賣契約書影本乙情，固經前述認定，惟行使偽造不實買
    賣契約書之原因不只一端，或僅單純炫耀，或欲以之獲取債
    務延期清償等不法利益，或欲以之獲取新借貸或投資款項等
    不法財物，皆有可能，而就本件告訴人指訴被告係以行使該
    買賣契約書影本為詐術手段，佯向其要求投資第三期房地款
    四百五十萬元，其因而受騙交付四百五十萬元投資款乙節：
(1)、查告訴人陳稱被告於八十九年六月中提出系爭房地買賣總價
    金四千五百萬元之買賣契約書，伊於八十九年四至六月陸續
    交付共計四百五十萬元之第三期房地投資款，而分次取得如
    附表二編號六至十三所示八紙保證支票為投資憑證（票面金
    額總計四百五十萬元），嗣於八十九年十二月間結算時，被
    告重新開立如附表一編號十四至十六所示三紙保證支票（票
    面金額總計四百五十萬元）云云（見本院九十六年七月二十
    六日審理筆錄、九十五年度偵字第七一五三號卷第九五至一
    一五、一三二至一三九頁刑事補充告訴理由(二)(三)狀、本院審
    理卷第一三六至一四○頁刑事告訴補充理由狀）。惟查：
、告訴人自陳被告係於八十九年六月中提出不實之系爭房地買
    賣總價金四千五百萬元之買賣契約書影本，其上已載有八十
    九年六月十二日傳真時間之字樣（見九十五年度偵字第七一
    五三號卷第一八至二○頁）等情，惟又稱因被告施用行使不
    實買賣契約書佯向其要求投資之詐術，而於八十九年四至六
    月陸續交付四百五十萬元第三期房地投資款云云，所稱被告
    施用詐術時間竟在其已交付部分款項之後，洵屬有疑；
、又告訴人自陳交付被告四百五十萬元，（ａ）關於交付款項
    之方式，告訴人於偵查及審理中初稱係以三次轉帳及分十次
    交付現金等方式交付，並提出其所使用之戶名為賴宗義之上
    海商業儲蓄銀行00000000000000號帳戶之存
    摺內頁影本等件（顯示於八十九年四月十五日提領現金三十
    二萬元、八十九年四月十七日提領現金十六萬元、八十九年
    四月十七日轉帳三十七萬六千元、八十九年四月十九日轉帳
    十六萬元、八十九年四月十九日提領現金四十六萬五千元、
    八十九年五月六日提領現金六十一萬元、八十九年五月九日
    轉帳五十九萬八千元、八十九年五月十二日提領現金十八萬
    五千六百元、八十九年五月十九日提領現金二十七萬八千元
    、八十九年五月二十六日提領現金三十七萬元、八十九年五
    月三十一日提領現金三十二萬四千八百元、八十九年六月九
    日提領現金三十七萬元、八十九年六月二十七日提領現金二
    十七萬八千四百元，計三次轉帳共一百十三萬四千元、十次
    提領現金共三百三十六萬一千八百元）為據（見九十六年七
    月二十六日審理筆錄、九十五年度偵字第七一五三號卷第一
    三七至一三九頁、本院審理卷第四五至五六頁）；惟於審理
    中嗣改稱：係於八十九年五月間交付二紙發票人為甲○○之
    各三十五萬元及三十萬元票據予被告、於八十九年四月初估
    算先前八十八年下半年投資被告羽毛衣背心等專案可分配之
    部分本利約四十九萬元轉為投資款、八十九年四月至六月間
    將先前已投入被告所企劃但未成立之其他投資專案資金轉為
    投資款並補足差額而分十次交付現金三百三十六萬元等方式
    給付，所述前後已有不一；（ｂ）且關於告訴人於偵查及審
    理中初稱三次轉帳部分，經被告於審理中聲請函詢各該筆轉
    帳資料，匯入對象分別為賴志明、賴志明、開展環境工程技
    師事務所等情，有上海商業儲蓄銀行信義分行九十六年十二
    月二十八日函暨檢附之存摺存款取款憑條、匯出匯款申請書
    等件附卷可稽（見本院審理卷第一一九至一二三、一二六至
    一二七頁），均無法證明各該轉帳匯款與被告有何關聯；又
    關於告訴人於審理中嗣改稱交付二紙發票人為甲○○之各三
    十五萬元及三十萬元票據部分，經本院於審理中函詢各該票
    據提示資料，票據兌領人分別為林貴珍、塗孝隆等情，有彰
    化商業銀行台北分行九十七年一月十四日及二月四日函暨檢
    附之票據正反面影本在卷可參（見本院審理卷第一七三至一
    七七、一八○頁），被告僅自承曾收受兌領人為其妻林貴珍
    之三十五萬元票據，另紙三十萬元票款則亦無法證明與被告
    有何關聯；再關於告訴人於審理中嗣改稱先前投資專案轉為
    房地投資款部分，就所謂「自行估算可分配之部分本利」、
    「已投入被告所企劃但未成立之其他投資專案資金」，其可
    分配本利之計算基礎為何？其他投資專案所指為何？告訴人
    均未能陳明；另關於告訴人於偵查及審理中均稱分十次提領
    現金交付部分，被告雖自承八十九年間曾於先前交付告訴人
    之票據到期償還款項後，陸續再向告訴人借貸相近金額周轉
    ，惟供稱因未保留完整帳目資料而無法查證是否確於告訴人
    所述各該時間收受各筆款項等情（見本院審理卷第一○八至
    一一一頁刑事再補充答辯狀），告訴人此部分主張之真實性
    亦非無疑；（ｃ）況查無論告訴人於偵查及審理中初稱以三
    次轉帳及分十次交付現金方式，或於審理中嗣改稱以交付二
    紙票據、自行估算先前投資專案可分配之部分本利、已投入
    但未成立之其他投資專案資金轉為投資款並補足差額而分十
    次交付現金方式，與告訴人自稱因交付款項而分次取得被告
    所交付如附表二編號六至十三所示八紙擔保票據，各該金額
    及次數均未見任何關聯性，顯為拼湊數額之舉；（ｄ）本件
    告訴人主張於八十九年四至六月交付共計四百五十萬元予被
    告，所舉證據未足其說，難信為真實；
、再告訴人陳稱交付被告款項之原因係系爭房地投資款，惟未
    能提出與被告間有何投資協議文件，亦未能陳明雙方投資協
    議之具體內容為何；且依常情投資應有盈虧，告訴人竟事先
    取得擔保投資款項之票據，亦與常理相違；至告訴人舉卷附
    被告於本院九十四年度北簡字第二四一七四號民事案件中所
    提出之答辯狀，上載「... 原告因陸續參加被告及被告關係
    企業遊子心有限公司之專案投資.... 」等語，及被告於九
    十四年三月間委任朱家銘與告訴人商談和解事宜時所出具之
    被告手稿，上載「債權人乙○○... 投資往來約七、八年，
    已收回超過一千萬」等語（見九十五年度偵字第七一五三號
    卷第二七至三一、一一○頁），質稱被告已坦認雙方間存有
    投資關係云云，然查告訴人與被告均自承從八十八年以前即
    有金錢往來等情，且有卷附被告提出之其自八十八年二月至
    八十九年二月每月支付告訴人約六萬元之支票存根、九十年
    一月至九十一年上半年每月給付告訴人數千元至數萬元不等
    金額之簽收明細等件可佐（見九十五年度偵字第七一五三號
    卷第一八三至一九五頁），而告訴人於本院審理中復陳稱其
    與告訴人間借款及投資款都有，但項目與金額現在不清楚等
    情（見本院九十六年七月二十六日審理筆錄），則縱被告與
    告訴人長久金錢往來關係中確有部分債務屬於投資關係，亦
    無由直接推論本件告訴人主張交付被告之款項係投資款。
、末查於告訴人自陳八十九年四至六月受騙交付四百五十萬元
    投資款期間，被告尚由告訴人所使用之前述上海商業儲蓄銀
    行帳戶陸續兌現先前交付之支票共計二百餘萬元等情，有卷
    附被告提出之支票存根、告訴人提出之上海商業儲蓄銀行0
    0000000000000號帳戶之存摺內頁影本等件（
    顯示於八十九年四月十四日兌現三十五萬元、八十九年四月
    十八日兌現六十萬元、八十九年四月二十日兌現四萬五千元
    、八十九年五月四日兌現五十萬元、八十九年五月十八日兌
    現四萬五千元、八十九年五月三十日兌現三十萬元、八十九
    年六月十五日兌現四萬五千元、八十九年六月二十六日兌現
    三十萬元、八十九年六月二十九日兌現四十萬元）互核可考
    ，被告在告訴人所指稱之詐騙投資款期間，又兌現償還告訴
    人高達數百萬元之債款，亦與常情相違。
(2)、綜上，告訴人指訴被告以行使前述內容不實之系爭房地買賣
    契約書影本為詐術手段，佯向其要求投資第三期房地款四百
    五十萬元，其因而受騙交付四百五十萬元投資款云云，並無
    證據足資證明為實在。
(三)、揆諸以上各節所述，被告戊○○雖有於八十九年六月中向告
    訴人乙○○行使偽造且內容不實之系爭房地買賣契約書影本
    之情事，惟公訴人所舉之證據尚無法證明被告係意圖為自己
    不法之所有，而以行使該不實之買賣契約書影本為詐術，向
    告訴人詐騙取得四百五十萬元系爭房地投資款，此外，本院
    復查無其他積極證據足證被告有公訴人所指之詐欺取財犯罪
    。又本件起訴書犯罪事實欄係記載被告隱瞞真實交易資訊，
    以所載買賣價金條款與實際交易情形不符而內容不實之系爭
    房地買賣契約書，向告訴人佯稱可投資第三期房地款四百五
    十萬元，使乙○○陷於錯誤而給付款項，因認被告涉犯詐欺
    取財罪嫌，並未認買賣契約書亦係無製作權人製作而為偽造
    ，本院自無從就未經起訴之犯罪事實，變更本案起訴法條而
    論處被告行使偽造私文書罪，被告上述所涉偽造文書罪嫌，
    甚或有無進一步以之獲取債務延期清償等不法利益而另涉詐
    欺得利等罪嫌，應由檢察官另為適法之處理，併為敘明。
五、本件不能證明被告戊○○有公訴人所起訴之詐欺取財犯罪事
    實，依刑事訴訟法第三百零一條第一項規定，應為被告無罪
    之諭知。
據上論斷，應依刑事訴訟法第三百零一條第一項，判決如主文。
本案經檢察官王鑫健到庭執行職務
中    華    民    國  九十七  年    三    月  二十一  日
                  刑事第八庭審判長法  官  陳  德  民
                                  法  官  唐  于  智
                                  法  官  孫  曉  青
以上正本證明與原本無異。
如不服本判決應於送達後十日內向本院提出上訴狀。
                                  書記官  郭  錦  賢
中    華    民    國  九十七  年    三    月  二十四  日


司法院資訊處製作；財團法人民間司法改革基金會備份。
